最高法院刑事判決　　　　　　　　　　　　　　　八十八年度台上字第三三二九號
　　上 訴 人　甲○○　男
右上訴人因違反毒品危害防制條例等罪案件，不服台灣高等法院中華民國八十八年三
月十八日第二審判決 (八十七年度上訴字第五一六五號，起訴案號：台灣台北地方法
院檢察署八十七年度偵字第三四八五號) ，提起上訴，本院判決如左：
    主  文
原判決撤銷，發回台灣高等法院。
    理  由
本件原判決認定上訴人甲○○曾有違反麻醉藥品管理條例等罪前科，最近一次於民國
八十四年間因違反麻醉藥品管理條例，經台灣士林地方法院判處有期徒刑六月，於八
十四年十一月八日執行完畢。復基於概括之犯意，自八十七年一月間起，至同年二月
七日止，以0000000000號、0000000000號行動電話及0000
000轉○○三三六電話秘書為聯絡工具，連續三、四次，在基隆市○○路六十四巷
五十五弄三十八號三樓或樓下巷口，將海洛因販賣予林萬來，每次約新台幣（下同）
二千元、三千元、或一萬五千元至三萬元不等。另又意圖營利，於八十七年二月間，
向綽號「阿明」者，販入安非他命十八公克，除將其中部分作不明用途消耗外，於八
十七年二月十二日晚上十時許，在基隆市○○街六十四巷十七號三樓為警查獲，並扣
得上訴人所有之海洛因三包（淨重五‧四八公克）、安非他命十一包（淨重九‧二公
克）及原判決附表編號３至所示之物等情。因而撤銷第一審關於上訴人部分之判決
，改判論處上訴人連續販賣毒品；又非法販賣化學合成麻醉藥品（均累犯）罪刑，固
非無見。
惟查：(一)刑事訴訟以直接審理為原則，必須經過調查程序，以顯出於審判庭之證據，
始得採為判決基礎，原審於辯論終結後，另檢附法務部調查局八十八年四月二日陸
字第八八一三三五七九號鑑定通知書，及台灣高等法院檢察署八十三年十月十一日檢
義醫字第一一四○三號函（見原審卷第八十七頁、第八十八頁），採為上訴人販賣毒
品及販賣化學合成麻醉藥品之證據（見原判決第五面第五行、第十行、第十一行），
惟上開證據，並未於審判期日踐行調查證據之程序，遽採為有罪判決之基礎，自屬違
法。(二)肅清煙毒條例第五條第一項之販賣毒品罪，及麻醉藥品管理條例第十三條之一
第二項第一款之非法販賣化學合成麻醉藥品罪，均以犯罪行為人有營利之意圖為構成
要件之一，自應於事實欄詳為記載，然後於理由內敘明其所憑之證據，方足以資論罪
科刑。原判決認定上訴人構成販賣毒品罪，但未於事實欄認定上訴人有營利之意圖，
亦未於理由內說明上訴人有營利意圖所憑之證據及認定之理由。又販賣化學合成麻醉
藥品部分，原判決事實雖記載上訴人有營利意圖，但未於理由內說明認定上訴人有營
利意圖所憑之證據及認定之理由，均有未合。(三)有罪之判決書，須將認定之犯罪事實
詳記於事實欄，然後於理由內逐一說明其憑以認定之證據，使事實與理由兩相一致，
方為合法。原判決事實係認定林萬來向上訴人購買海洛因，約三、四次；乃理由卻引
用林萬來及林永茂之證言，謂林萬來與林永茂共同出資，一起向上訴人購買海洛因，
約三、四次（見原判決第三面第十一行、第十二行、第十六行、第十七行、第四面第
四行、第十二行、第十六行）。事實之認定與理由之說明，已不相適合。嗣原判決於
撤銷第一審判決時，復謂「本件僅係林萬來向被告購買海洛因，無法認定係與林永茂
共同出資向被告購買，原判決（指第一審判決）認為林萬來與林永茂合資向被告購買
，與事實不符」（見原判決第七面第十一至第十三行），前後亦自相矛盾。(四)肅清煙
毒條例第十三條第一項規定：「犯第五條、第七條、第八條之罪者，其供犯罪所用或
因犯罪所得之財物，均沒收之。」此為刑法第三十八條第一項第二款、第三款、第三
項但書之特別規定，採義務沒收主義。故販賣毒品所得之金錢，如能認定確係販賣毒
品所得之款項，均應宣告沒收，不以當場搜獲扣押者為限。本件上訴人販賣毒品所得
之款項共計若干？原判決未予明確計列，復未諭知沒收，自有判決不適用法則之違法
。又原判決既認定扣案之分裝匙一支、電子磅秤一個、第0000000000號行
動電話一具，係上訴人所有供販賣毒品，犯罪所用之物（見原判決第五面第三行、第
四行），如果無訛，即應優先適用肅清煙毒條例第十三條第一項規定宣告沒收，方為
適法，乃原判決竟依刑法第三十八條第一項第二款規定宣告沒收，亦有適用法則不當
之違誤（至於分裝袋一包，係供犯罪預備之物，得依刑法第三十八條第一項第二款規
定沒收）。(五)麻醉藥品管理條例第十三條之一第二項第一款之非法販賣化學合成麻醉
藥品罪，以所販賣者，確係化學合成麻醉藥品為其成立要件。原判決採為上訴人犯罪
之證據，即扣案之證物十一包，依卷內資料，未見送請主管機關化驗鑑定，原判決亦
未說明經由如何之調查或檢驗鑑定，以資證明確為化學合成麻醉藥品，亦有應於審判
期日調查之證據未予調查及理由不備之違法。以上情形，或為上訴意旨指摘所及，或
為本院得依職權調查之事項，應認有撤銷發回更審之原因。又本件關於販賣毒品部分
，係毒品危害防制條例修正施行前繫屬之案件，依修正後規定處理之。另上訴人於八
十七年二月十二日晚上十時許，為警查獲之地點，似為基隆市○○路六十四巷五十五
弄三十八號三樓（見偵查卷第九頁背面），原判決載為基隆市○○街六十四巷十七號
三樓，是否有誤，於更審時，宜併予查明。
據上論結，應依刑事訴訟法第三百九十七條、第四百零一條，判決如主文。
中      華      民      國    八十八    年      六      月    二十四    日
                              最高法院刑事第十一庭
                                  審判長法官  陳  炳  煌
                                        法官  陳  正  庸
                                        法官  陳  世  雄
                                        法官  陳  東  誥
                                        法官  張  春  福
      右正本證明與原本無異
                                              書  記  官
中      華      民      國    八十八    年      六      月    二十八    日
                                                                    Ｍ
